臺灣高雄地方法院刑事判決　　　　　　　 94年度訴字第509號
公　訴　人　臺灣高雄地方法院檢察署檢察官
被　　　告　丙○○
　　　　　　　　　　（現於臺灣高雄女子監獄執行他案中）
上列被告因偽造文書等案件，經檢察官提起公訴（93年度偵字第6
013號），本院判決如下：
    主  文
丙○○無罪。
    理  由
一、公訴意旨略以：被告丙○○與練志鵬（已於民國91年2月13
    日死亡）共同基於行使偽造私文書及變造特種文書之犯意之
    聯絡，先於90年11月17日前某日，在跳蚤市場，購得照片換
    貼為丙○○之偽造「余貞賢」身分證1 張，嗣即於90年11月
    17日，由丙○○利用不知情之甲○○（業經台灣台中地方法
    院檢察署檢察官以91年度偵字第17033 號為不起訴處分）持
    前開偽造之「余貞賢」身分證，至台中縣豐原市○○路354
    號不知情之丁○○經營之昇得通訊行，冒用余貞賢名義申請
    中華電信股份有限公司（下稱中華電信公司）0000000000號
    及和信電訊股份有限公司（下稱和信公司）0000000000號行
    動電話，並由被告丙○○在中華電信公司及和信公司之行動
    電話申請書上之客戶簽名欄，偽簽「余貞賢」之署名，而偽
    造「余貞賢」名義之私文書，並持交丁○○轉向各電信公司
    申請行使，並因而取得上開電話門號之ＳＩＭ卡，其中0000
    000000號門號由練志鵬使用，0000000000號門號則由被告丙
    ○○、甲○○使用，足以生損害於余貞賢及各該電信公司。
    迄於90年11月19日，被告丙○○與練志鵬2 人，復持前開偽
    造之「余貞賢」身分證，至台中區監理所，委由不知情之代
    辦人員林明燦，辦理余貞賢名下車號六Ｌ─3888號自用小客
    車之補發行車執照手續，並在汽車各項異動登記書偽造「余
    貞賢」之印文及署名，而偽造「余貞賢」名義之私文書，並
    持向台中區監理所行使，而補發取得「余貞賢」前開自用小
    客車行照。嗣於90年12月11日，則由練志鵬、丙○○持前開
    偽造「余貞賢」身分證及90年11月19日補發取得之車號6 Ｌ
    ─3888號自用小客車行車執照及保險卡，至台中區監理所豐
    原監理站，委由不知情之代辦人員乙○○轉其大嫂李玉慧辦
    理車號6 Ｌ─3888號自用小客車過戶給練志鵬之手續，並在
    汽車過戶申請登記書偽造「余貞賢」之印文及署名，而偽造
    「余貞賢」名義之私文書，並持向台中區監理所豐原監理站
    行使，而將該車過戶給練志鵬。嗣於91年4 月26日，因余貞
    賢未接獲牌照稅單向監理站詢問，發現其車遭冒名過戶而向
    警方報案，嗣經警方調查後始查知上情，因認被告丙○○係
    犯刑法第339 條第1 項詐欺取財罪、同法第216 條行使第
    212 條、第210 條行使特種文書及偽造私文書罪嫌。
二、按犯罪事實，應依證據認定之，無證據不得認定犯罪事實；
    又不能證明被告犯罪者，應諭知無罪之判決，刑事訴訟法第
    154 條第2 項、第301 條第1 項分別定有明文。而認定犯罪
    事實所憑之證據，雖不以直接證據為限，間接證據亦包括在
    內，然而無論直接證據或間接證據，其為訴訟上之證明，須
    於通常一般人均不致有所懷疑，而得確信其為真實之程度者
    ，始得據為有罪之認定，倘其證明尚未達到此一程度，而有
    合理之懷疑存在時，即難遽採為不利被告之認定，最高法院
    分別著有30年上字第1831號及76年臺上字第4986號判例可資
    參照。又依刑事訴訟法第161 條第1 項規定，檢察官就被告
    犯罪事實，應負舉證責任，並指出證明之方法。因此，檢察
    官對於起訴之犯罪事實，應負提出證據及說服之實質舉證責
    任。倘其所提出之證據，不足為被告有罪之積極證明，或其
    指出證明之方法，無從說服法院以形成被告有罪之心證，基
    於無罪推定之原則，自應為被告無罪判決之諭知，最高法院
    亦著有92年臺上字第128 號判例可參。
三、公訴人認被告丙○○涉犯上開罪嫌，無非係證人甲○○、丁
    ○○、乙○○、李玉慧、江玉雪、林美雲、林明燦、林明耀
    、被害人余貞賢之證述、被害人余貞賢之證述、中華電信公
    司行動電話業務租用申請書、和信電信公司行動電話服務申
    請書、偽造「余貞賢」之國民身分證影本、通聯紀錄、中華
    電信公司台中營運處92年6 月6 日中北業字第92ＣＣ800174
    號函、車號6 Ｌ─3888號補登記書申請書、過戶申請登記書
    為據。訊據被告堅決否認有上開犯行，辯稱上開偽造身分證
    上之照片並非其本人，且未有冒用余貞賢之名義申辦行動電
    話門號或辦理汽車過戶等情。經查：
（一）變造特種文書冒名申請行動電話門號及盜用行動電話門號
      部分
  １、證人丁○○於91年6 月20日警詢時供述「（問：警方當場
      提供中華電信行動電話業務租用申請書申請日期為90 年
      11月17日客戶號碼0000000000客戶余貞賢請問該件是否為
      你本人承辦？）是，我本人承辦無誤。」、「（問：該案
      申請書是何人填寫？何時？何地？）該申請書是一名叫甲
      ○○男子夥同余貞賢（持身分證）至我經營昇得通信行（
      90年11月17日中午）申請中華電信門號，該申請書係甲○
      ○本人填寫（因為當時我者空白申請書給甲○○填寫，甲
      ○○就叫隨同前來女子（余貞賢）填寫，余女回答你寫就
      好）等語（參見台灣台中地方法院檢察署91年度偵字第
      1703 3號偵查卷第68頁反面），證人丁○○復於本院遠距
      訊問時證述：「（問：你在警局回答申請書是男的（甲○
      ○）填寫的，是否實在？）是。」、「（問：你當時代辦
      該業務時，有無核對申請人身分證？）他給我身分證，然
      後我只有做查核有無欠費。」、「（問：有無特別注意身
      分證照片的人與申請人是否相符？）不太注意。」等語（
      參見本院審理卷第133 頁及第134 頁），此外，中華電信
      公司行動電話業務租用申請書與被告當庭書寫之字跡經送
      憲兵司令部刑事鑑識中心鑑定結果，無法進行比對確認上
      開申請書是否為被告筆跡，此有憲兵司令部刑事鑑識中心
      94年8 月23日安鑑字第0940002129號函1 紙附卷可查（參
      見本院審理卷第78頁），綜合上開丁○○於警詢及本院審
      理時之證述，並參考憲兵司令部刑事鑑識中心函示結果，
      證人丁○○於偵查中證述申請書上之余貞賢簽名係被告所
      為及甲○○只是介紹都在旁邊看，資料都是女的自己寫乙
      節及證人甲○○於警詢中供稱中華電信公司行動電話業務
      租用申請書係被告所寫，並於偵查中否認有書寫中華電信
      公司行動電話業務租用申請書等情（參見台灣台中地方法
      院檢察署91年度偵字第17033 號偵查卷第164 頁、第166
      頁及第162 頁、第38頁）尚難認與事實相符，公訴人以丁
      ○○於警詢之供述認定上開中華電信公司行動電話業務租
      用申請書為被告所填寫尚屬無據。
  ２、公訴人另指向證人丁○○所屬昇得通信行冒用余貞賢名義
      所申請之行動電話門號0000000000號係被告與甲○○共同
      使用等語，惟查，依公訴人所提之行動電話0000000000號
      、0000000000號之通聯紀錄（參見台灣台中地方法院檢察
      署91年度偵字第92頁至94頁、第98頁至第102 頁），公訴
      人並未舉證被告有使用上開電話撥打給其所認識之通話對
      象，亦即並無證據顯示被告有使用前開門號之行動電話之
      情形，反而證人甲○○於警詢時坦承練志鵬有拿門號0000
      000000號行動電話供其撥打給「張代書」查詢汽車過戶之
      情事（參見台灣台中地方法院檢察署91年度偵字第39頁反
      面），此益徵冒用余貞賢名義向證人丁○○申請之行動電
      話門號真正使用者並非被告，公訴人認定被告與甲○○共
      同使用行動電話門號0000000000號亦屬無據。至於上開中
      華電信公司行動電話業務租用申請書所附之身分證影本之
      照片，被告亦否認為其本人，公訴人亦無鑑定是否余貞賢
      身分證影本遭人換貼之照片即為被告本人，自無從認定被
      告是否有參與偽造或變造余貞賢身分證。
（二）冒名將車牌號碼6 Ｌ─3888自小客車過戶部分
  １、公訴人另以證人乙○○、李玉慧、江玉雪、林美雲、林明
      燦、林明耀於警詢之證述，欲證明被告冒用持偽造「余貞
      賢」之國民身分證並冒用「余貞賢」之名義，利用不知情
      之林明耀等人向豐原監理站申請補發車號6 Ｌ─3888號自
      用小客車行車執照及保險卡及過戶手續乙節，惟證人乙○
      ○於警詢中供述「（問：委託你辦理過戶之女子有何特徵
      ？）該女子年約36、37歲，留長髮微捲身高約157 公分」
      、「（問：警方現提供練志鵬、丙○○2 人前科電腦照片
      供你指認是否委託你辦6 Ｌ─3888號過戶之人？）經我詳
      視2 人照片我可以指認丙○○很像委託我辦理6 Ｌ─3888
      號過戶之人（當時她臉部濃粧與照片不同）另男子照片印
      象模糊無法指認。」等語（參見台灣台中地方法院檢察署
      91年度偵字第60頁反面），按證人為法定證據方法之一種
      ，係指於刑事訴訟程序中，就案件待證事實陳述其見聞之
      人，因待證事實之發生是瞬間、短暫，而人五官之感覺、
      聽聞有其極限性，在不熟悉之人、地、事上，更覺明顯。
      是證人就待證事實之敘述，可能因觀察過程、記憶及外力
      介入之影響而有瑕疵，或遺留空檔，為避免證人因記憶缺
      失或遭人誘導而有指認嫌犯錯誤之情，內政部警政署於90
      年8 月間頒佈之「警察機關實施指認犯罪嫌疑人程序要領
      」中之規定，正確的指認至少應具備以下幾個要點：（１
      ）指認應為「選擇式」的指認，而非單一指認（即「是非
      式」的指認）。（２）指認前應由指認人先陳述嫌疑人的
      特徵。（３）供選擇指認之數人在外形上不得有重大之差
      異。（４）指認前不得有任何可能誘導之安排出現。（５
      ）指認前必須告訴指認人：「真正的犯罪嫌疑人並不一定
      存在於被指認人之中」。本案證人乙○○於警詢中對於被
      告之指認，已違反上開程序要領（１）、（３）、（５）
      ，且於指認過程中業已陳述委託辦理過戶之人當時臉部是
      濃粧之狀況與供指認之被告照根本未上粧不同，證人乙○
      ○於本院遠距訊問時證述：「（問：筆錄記載當時警察有
      拿男子、女子照片給你指認，你回答女子有濃粧與照片不
      同，是否實在？）實在。」、「（問：請確認該被告是否
      當時到事務所辦理的人？）不確定」、「（審判長請證人
      辨認被告臉部，問：請確認是否來辦的人？）不確定。」
      等語（參見本院審理卷第14 0頁及第141 頁），綜上所述
      ，證人乙○○於警詢所為之指認過程，明顯與上開規定有
      所不符，且於指認過程亦表明被告之照片與當時前往委託
      辦理車牌號碼6 Ｌ─3888號過戶之人有所不同，既然供證
      人乙○○指認之被告照片與委託辦理車牌號碼6 Ｌ─3888
      號過戶之人外表有所不同，證人乙○○又何能指認被告「
      很像委託我辦理6 Ｌ─3888號過戶之人」？證人乙○○指
      認之正確性即值懷疑，自應以證人乙○○於本院審理時之
      證述應較可採。此外證人林明燦於警詢中供述代辦賓士車
      （6 Ｌ─3888號）補照手續登記書係其弟林明耀填寫，手
      續係其持余貞賢身分證正本、私章、保險卡至監理所辦理
      等情（參 見台灣台中地方法院檢察署91年度偵字第56頁
      ）、證人林美雲於警詢時係供述車牌號碼6 Ｌ─3888號補
      照手續，係林明燦持余貞賢身分證正本、私章、保險卡至
      監理所辦理等情（參見台灣台中地方法院檢察署91 年 度
      偵字第57頁）、證人即豐原監理所人員江玉雪於警詢時供
      述係李玉慧持新舊車主身分證、私章、行照、保險卡辦理
      車牌號碼6 Ｌ─3888號自小客車過戶手續乙節（參 見台
      灣台中地方法院檢察署91年度偵字第63頁），上開證人僅
      能證明車牌號碼6 Ｌ─3888號係由何人辦理補發行照及過
      戶手續，並無法以上開供述認定被告有何犯行。至於公訴
      人另提出李玉慧、林明耀於警詢之證述作為認定被告犯罪
      事實之供述證據，惟遍查全卷並無此2 人於警詢接受訊問
      之筆錄，自無從以此2 人之警詢筆錄作為認定被告犯罪之
      證據。從而，公訴人依上開證人之證述，欲證明被告冒用
      持偽造「余貞賢」之國民身分證並冒用「余貞賢」之名義
      ，利用不知情之林明耀等人向豐原監理站申請補發車號6
      Ｌ─3888號自用小客車行車執照及保險卡及過戶手續乙節
      ，尚嫌不足。
  ２、至於公訴人所提車牌號碼6 Ｌ─3888號補登記書申請書、
      過戶申請登記書，僅能證明該自小客車向豐原監理所申請
      補發行照並且從車主余貞賢過戶予練志鵬，亦未能以此認
      定被告有公訴人所指之犯行，公訴人雖於93年9 月30日、
      同年12月23日兩次傳喚練志鵬，惟練志鵬已於91年2 月13
      日死亡，此有台灣台中地方法院檢察署開具之相驗屍體證
      明書（參見台灣台中地方法院檢察署91年度偵字第230 頁
      ），自無法查明被告與練志鵬究有無共犯關係。
四、 綜上所述，足認公訴人認定被告犯嫌所憑之證據，未達通
     常一般人均不致有所懷疑，而得以確信其為真實之程度。
     此外，復查無其他積極證據足認被告有何公訴人所指之犯
     行，揆諸首揭法條及判例意旨說明，自不能證明被告犯罪
     ，應為無罪之諭知，以昭審慎。
據上論斷，應依刑事訴訟法第301 條第1項，判決如主文。
本案經檢察官戊○○到庭執行職務。
中      華      民      國    94    年   12  月  30   日
                 鳳山法院刑事二庭 審判長法  官  邱明弘
                                        法  官  譚德周
    　　　　　　                        法  官  廖建瑜
以上正本證明與原本無異。
如不服本判決，應於收受送達後10日內向本院提出上訴書狀。
中　　華　　民　　國　　94　　年　　12　　月　　30　　日
　　　　　　　　　　　　　　　　　　　  書記官  張家榮
